【裁判字號】    99,上訴,1502
【裁判日期】    990831
【裁判案由】    殺人未遂
【裁判全文】
臺灣高等法院刑事判決                99年度上訴字第1502號
上  訴  人  臺灣桃園地方法院檢察署檢察官
被      告  甲○○
            戊○○
            丁○○
上三人共同
指定辯護人  本院公設辯護人王永炫
上列上訴人因被告殺人未遂案件，不服臺灣桃園地方法院98年度
訴字第1280號，中華民國99年2 月24日第一審判決（起訴案號：
臺灣桃園地方法院檢察署98年度調偵字第122 號），提起上訴，
本院判決如下：
    主  文
原判決撤銷。
甲○○、戊○○、丁○○共同傷害人之身體，甲○○處有期徒刑
肆月，戊○○處有期徒刑月，丁○○處有期徒刑貳月，如易科
罰金，均以新臺幣壹仟元折算壹日。
    事  實
一、甲○○與戊○○因與丙○○素有怨隙，雙方遂約定於民國97
    年1 月15日中午12時30分許，在桃園縣中壢市○○街仁德公
    園談判，適時甲○○、戊○○攜同友人丁○○、陳履安（已
    歿）及10餘位姓名年籍均不詳之成年男子分別騎乘機車及駕
    駛汽車到場，丙○○則邀同其友人庚○○（原名蕭震非）、
    己○○（原名楊豐民）、楊豐榮、乙○○一起前往。雙方碰
    面後隨即發生口角，甲○○、戊○○、丁○○、陳履安與該
    10餘位之成年男子，竟共同基於傷害之犯意聯絡及行為分擔
    ，由丁○○與該10餘位男子圍毆庚○○、己○○，期間上開
    姓名年籍不詳之男子其中1 人至所搭乘小客車上拿取長約50
    公分之西瓜刀1 把（未扣案，無證據證明係被告3 人或共犯
    所有）返回現場，該男子便以該西瓜刀由上而下揮砍己○○
    背部，丙○○見狀旋上前以雙手拉住該男子持刀之手，惟仍
    砍傷己○○背部，而該男子再續以另一手毆打及以腳踹己○○，致己○○受有左上背撕裂傷8 X1.5公分、左下背撕裂傷
    7 X 3公分合併腰肌撕裂傷、合併坐骨後上脊骨折1.5公分等
    傷害；未幾，旋改由另1 位姓名年籍不詳之男子持上開西瓜
    刀，由上而下往庚○○背部揮砍，庚○○閃躲不及，仍遭砍
    傷，致受有左上背裂傷8 X 2 公分合併肩胛上脊肌及肩胛下
    脊肌裂傷、上背裂傷2.5X1 公分等傷害。嗣有人高喊警察來
    了，甲○○、戊○○、丁○○及該10餘位男子始即刻逃離現
    場，經己○○及庚○○報警後，始循線偵悉上情。
二、案經庚○○、己○○訴由桃園縣政府警察局中壢分局報請臺
    灣桃園地方法院檢察署檢察官偵查起訴。
    理  由
壹、證據能力部分：
    按被告以外之人於審判外之言詞或書面陳述，除法律有規定
    者外，不得作為證據；又被告以外之人於審判外之陳述，雖
    不符合同法第159 條之1 至第159 條之4 之規定，但經當事
    人於審判程序同意作為證據，法院審酌該言詞陳述或書面陳
    述作成時之情況，認為適當者，亦得為證據。當事人、代理
    人或辯護人於法院調查證據時，知有第159 條第1 項不得為
    證據之情形，而未於言詞辯論終結前聲明異議者，視為有前
    項之同意，刑事訴訟法第159 條第1 項及第159 條之5 分別
    定有明文。經查，本判決所引用之各該被告以外之人於審判
    外之陳述（包含書面陳述），雖屬傳聞證據，當事人於法院
    審理時均表示同意作為證據方法而不予爭執，且迄至本院言
    詞辯論終結前亦未再聲明異議，本院審酌上開證據資料製作
    時之情況，尚無違法不當及證明力明顯過低之瑕疵，亦認為
    以之作為證據應屬適當，故揆諸前開規定，爰依刑事訴訟法
    第159 條之5 規定，認前揭證據資料均有證據能力。
貳、實體部分：
一、上揭事實，業據被告甲○○、戊○○、丁○○於本院審理時
    均供承不諱。且有下述證據足佐：
  (一)被告甲○○、戊○○、丁○○有於上揭時間、地點與告訴人
    2 人及丙○○、楊豐榮、乙○○見面，現場尚有10餘位姓名
    年籍均不詳之成年男子，而告訴人庚○○、己○○及其兄長
    、友人楊豐榮、乙○○與被告丁○○及該10餘名男子互毆，
    告訴人庚○○、己○○並遭受如事實欄所示之方式傷害，致
    分別受有如上揭所載之傷勢等情，並據證人即告訴人庚○○
    及己○○指訴不移，核與現場目擊證人丙○○及楊豐榮於原
    審證述情節大致相符。此外，復有行政院衛生署桃園醫院出
    具診斷證明書2 紙附卷可稽（97年度偵字第15252 號卷《下
    稱偵字第15252 號卷》第34、47頁）。
  (二)按意思之聯絡並不限於事前有所謀議，即僅於行為當時有共
    同犯意之聯絡者，亦屬之，且其表示之方法，亦不以明示通
    謀為必要，即相互間有默示之合致，亦無不可（最高法院73
    年度台上字第2364號判例意旨參照）。被告3 人與在場之10
    餘位成年男子有犯意聯絡及行為分擔，共犯本件傷害犯行乙
    節，業據：
  (1)證人即告訴人己○○於警詢、檢察官偵訊及原審指稱：伊於
    上揭時間陪同丙○○到仁德公園，與被告甲○○及戊○○談
    判，到該公園後，....，於談判之際，伊聽到對方帶頭談判
    之男子向丙○○表示：「你帶這幾個男生要來跟我喬什麼」
    ，接著，帶頭談判之男子便將塑膠飲料杯往丙○○臉上砸，
    雙方馬上互毆起來，伊被毆打時，被告甲○○或戊○○其中
    1 人在旁助勢稱：「給他死」等語，而被告3 人亦有與一同
    前來之那些男子談話，伊被圍毆之際，被告甲○○、戊○○
    均在旁觀看，遭砍傷時，被告丁○○同時間也在徒手毆打伊
    等語（偵字第15252 號卷第35至39、85頁、原審卷第36至39
    頁）。
  (2)證人即告訴人庚○○於警詢、檢察官偵訊及原審指訴：伊該
    日陪同丙○○、楊豐榮一同前往仁德公園，一開始在該公園
    行人步道上有約7 、8 人聚集在機車附近，其中被告戊○○
    有與在場男子談話，當渠等靠近後，對方帶頭談判之男子便
    向渠等表示：「你們人那麼少，談什麼」等語，接著該男子
    飲料罐就砸過來，有一群人從四面八方圍過來，對面汽車又
    有人下車靠過來，....，在打架過程中，被告甲○○或是戊○○其中1 人有對在勸架之丙○○表示：「會心疼哦」等語
    ，而除了現場有位胖子先毆打伊頭部外，被告丁○○亦有出
    拳毆打伊等語（偵字第15252 號卷第22至25、85頁、原審卷
    第39至41頁）。
  (3)證人丙○○於原審證稱：於上揭所載時間，伊和告訴人2 人
    及楊豐榮、乙○○一同至仁德公園外，看見有一群人站在該
    公園行人步道上，其中被告甲○○、戊○○靠在摩托車上，
    一群男生則站在該2 被告正前方，其中1 位男生帶頭與伊談
    判，後來發生口角，帶頭談判之男生遂將手中塑膠飲料杯往
    伊臉上砸，接著其身後之一群男生就往告訴人2 人、楊豐榮
    及乙○○撲過去，雙方男生便開始互毆，而被告甲○○及戊○○則站在旁觀看，另被告丁○○有徒手毆打告訴人2 人，
    嗣後，因為有人喊警察來了，被告3 人及渠等率同之一群人
    才逃跑，但在逃跑之前，被告甲○○及戊○○尚對伊嗆聲表
    示：「幹嘛啊，心疼啊」，之後才跑掉等語（原審卷第29至
    32頁）。
  (4)證人楊豐榮於原審證稱：渠等一群人到仁德公園後，看見幾
    位男子與被告3 人已經在公園，雙方講不到三句話便打起來
    ，過程中被告甲○○及戊○○亦向丙○○稱：「會心疼啊」
    ，被告丁○○則有徒手毆打伊和告訴人2 人等語在卷（原審
    卷第33頁背面至第35頁）。
  (5)相互勾稽上述4 位證人證詞，可知被告甲○○、戊○○、丁○○3 人自夥同前來之10餘位不詳姓名年籍之人與告訴人庚○○、己○○一方談判時起，迄事件結束為止均全程在場，
    彼此距離相近且不時彼此談話，過程中除被告丁○○有加入
    毆打告訴人2 人之行列外，被告甲○○及戊○○全程在旁觀
    看，甚至出聲助勢及訕笑告訴人一方，而當有人高喊警察來
    時，被告3 人又隨同該10餘名男子一同離去現場，顯見被告
    3 人係與出手毆打、砍傷告訴人庚○○、己○○之10餘位男
    子同屬一夥，絕非如被告甲○○及戊○○所辯稱彼此互不認
    識，而被告丁○○則確實有參與傷害告訴人2 人之行為，揆
    諸上開說明，足認被告3 人與該10餘位男子之傷害行為有犯
    意聯絡及行為分擔明確。至夥同被告3 人至案發現場毆打之
    其餘男子，究為10餘人或20餘人，告訴人庚○○、己○○於
    警詢均陳稱：對方10多名不詳姓名及綽號年輕人等語（偵字
    第15252 號卷第24、36頁），迨於原審陳稱：對方有20餘人
    等語（原審卷第36頁、第39頁背面），惟被告3 人均否認有
    與20餘人共同傷害告訴人庚○○、己○○，依「罪證有疑，
    利於被告」原則，本院認定被告3 人夥同10餘位成年男子共
    犯本案，併此敘明。
  (三)綜述，被告甲○○、戊○○、丁○○共同傷害告訴人庚○○
    、己○○之犯行，除被告3 人自白外，並有前述補強證據可
    佐，足認被告3 人自白與事實相符，洵堪採信。被告等3 人
    所為共同傷害庚○○、己○○之犯行，事證已屬明確，堪以
    認定，自應依法論科。
二、公訴人認被告甲○○、戊○○、丁○○3 人所為，係犯刑法
    第271 條第2 項、第1 項之殺人未遂罪嫌。惟查：被告甲○○、戊○○、丁○○均未具有殺人犯意，所為與殺人未遂罪
    之構成要件有間，理由如下：
  (一)公訴人認被告甲○○、戊○○邀集之姓名年籍不詳年籍之男
    子持西瓜刀朝告訴人即被害人庚○○、己○○頭部、背部砍
    殺10餘刀，係基於殺人犯意而為之。惟按殺人與傷害之區別
    ，應以有無殺意為斷，其受傷之多寡及是否為致命部位，輕
    重如何，有時雖可藉為認定有無殺意之參考，究不能據為絕
    對標準，最高法院著有18年度上字第1309號及19年度上字第
    718 號判例可資佐參。另按殺人未遂之成立，以有殺害他人
    生命之故意，著手於殺人之實行而未發生死亡之結果為要件
    ；倘無使人喪失生命之故意，僅在使其身體、健康受到傷害
    ，則為傷害罪。故殺人未遂、傷害之區別，端賴行為人行為
    時，究出於殺人或傷害之犯意而定。至殺人犯意之存否，固
    係隱藏於行為人內部主觀之意思，被害人傷痕之多寡、受傷
    處所是否即為致命部位、傷勢輕重程度、加害人下手情形、
    所用兇器為何，並與被害人曾否相識、有無宿怨等情，雖不
    能執為區別殺人與傷害之絕對標準，然仍非不得盱衡審酌事
    發當時情況，觀其行為動機，視其下手情形、用力輕重、砍
    向部位之手段，佐以其所執兇器、致傷結果、與被害人之關
    係暨行為後之情狀等予以綜合觀察論斷。
  (二)證人即告訴人庚○○、己○○於原審證述：渠2 人受傷之部
    位均在背部等語（原審卷第36頁背面、第39頁背面），並有
    行政院衛生署桃園醫院所出具告訴人庚○○、己○○之診斷
    證明書2 紙附卷可稽（偵字第15252 號卷第34、47頁）。且
    證人丙○○於原審證稱：持刀砍己○○之人，先是要拿刀由
    上而下往己○○背部揮砍，伊見狀便立刻以雙手抓住該人拿
    刀之手，嗣伊雙手放開後，該人就沒有再用刀砍己○○，改
    以未持刀之另一隻手毆打以及用腳踹己○○，另一位持刀要
    砍庚○○之人，將庚○○壓制住，使其跪在馬路上，該人一
    手抓住庚○○頭部，另一手拿刀比著其臉部等語（原審卷第
    30頁），復參以持刀之人所持者為長達50公分之西瓜刀，亦
    據目擊證人丙○○於原審證述在卷（原審卷第30頁背面），
    而持刀之人除朝告訴人庚○○、己○○之背部揮砍外，在傷
    害告訴人庚○○、己○○過程中，亦有許多攻擊渠2 人身體
    致命部位之機會，但持刀之人均捨此未為，僅致告訴人2 人
    背部受有傷害，足徵夥同被告3 人之10餘位成年男子僅有傷
    害犯意甚明。另稽之，告訴人己○○案發當時所穿毛衣、內
    褲等衣物，經原審勘驗並拍照附卷、警方於案發當時拍攝照
    片（原審卷第62、68至69、75頁），及告訴人蕭豊於當時穿
    著外套於案發後經警拍攝照片觀之（原審卷第74頁），其中
    告訴人己○○當時所穿著上衣毛衣、褲腰處，雖均留有血跡
    及毛衣依警方標誌有2 處毀損處，告訴人庚○○當時所穿著
    外套依警方標誌則有4 處破損等情觀之，告訴人2 人所穿著
    之毛衣或外套，其破損處尚非鉅大，有上揭衣物照片在卷可
    徵，倘持刀者有意殺害告訴人2 人，下手施力之處應非僅在
    背部，且施力應更深，當非僅造成告訴人2 人上揭衣物有前
    述破損；更不可能於告訴人之友人丙○○以雙手抓住該持刀
    之人之手時，及之後丙○○放手後，該持刀之人即未再持刀
    砍告訴人己○○，改以未持刀之另一手毆打以及用腳踹告訴
    人己○○之理。復審之，夥同被告一方前來之持刀之人於傷
    害告訴人庚○○過程中，依證人丙○○證述：持刀之人將告
    訴人庚○○壓制住，使其跪在馬路上，該人一手抓住告訴人
    庚○○頭部，另一手拿刀比著其臉部等語，苟該持刀之人有
    殺害告訴人庚○○之意，斯時即可揮刀猛砍告訴人庚○○身
    體致命部位，焉僅拿刀比著其臉部。凡此諸情，益徵被告一
    方傷害告訴人2 人應僅有傷害犯意。再者，告訴人2 人所受
    傷勢，雖然傷勢面積廣大，惟未知深度，因此不能以告訴人
    2 人診斷證明書上所記載之傷勢，遽推認被告3 人及夥同前
    來10餘位成年男子有殺人之犯意。
  (三)告訴人庚○○、己○○遭持刀之人持屬質地堅硬之刀械砍傷
    ，且被告之一方人數多達10餘人，若有意致告訴人庚○○、
    己○○於死地，當非難事。然觀之告訴人庚○○、己○○受
    傷部位大抵在背部、腰部、肩胛等處，此有告訴人庚○○、
    己○○前揭診斷證明書存卷足考，可見持刀之人縱或有如告
    訴人2 人所指持刀揮砍，依告訴人所受傷害並未傷及致命部
    位，足認持刀之人揮砍時，已避免砍殺致命部位，且力道已
    有節制，尚非猛力為之。且酌以當時告訴人庚○○、己○○
    已遭被告一方之10餘位成年男子毆打受傷，若被告一方之10
    餘人有殺人之犯意，當可對已受傷而難以抵抗之告訴人庚○○、己○○之頭、頸部等致命部位更為猛力揮擊，此時告訴
    人庚○○、己○○受之傷勢必既深且劇，當不致如前述之傷
    勢，足認被告之一方10餘人為前述行為時，力道已有節制外
    ，難認有致告訴人庚○○、己○○於死地之犯意。
  (四)另證人即在場之告訴人友人乙○○於本院審理時證稱：對方
    一看到我們就直接衝過來，打的打，拿刀的拿刀，至於為什
    麼會起衝突，對方也沒多說，持刀者在砍的時候，對方的人
    包括持刀者不斷地在起鬨，還用台語說「給他死、給他死」
    等語、證人丙○○於本院審理時亦證稱：他們在打的過程中
    ，我有聽到有人用台語講「給他死、給他死」等語。雖上揭
    2 位證人在場有聽聞客觀上欲置告訴人庚○○、己○○於死
    之言詞，然是否有該言詞，即謂出言者主觀上有置人於死地
    之意，仍應以客觀情勢及該言詞本意之內容為斷，查證人乙○○、丙○○均未確認係被告3 人在場說出「給他死、給他
    死」之言語，則上開言詞是否被告3 人所稱即非無疑。而被
    告之一方10餘人其中有人持西瓜刀傷害告訴人庚○○、己○○時，並非基於殺人犯意，業已論述如前，衡情青少年群聚
    鬥毆時，常有以前揭言詞用以有打敗對方以壯聲勢之意，是
    現場縱有人為前述言詞時，或可能揚言打倒對方以壯聲勢之
    意，尚難基此即謂被告一方10餘人有殺人之犯意，進而遽論
    被告甲○○、戊○○、丁○○有殺人之犯意。
  (五)基上事證及說明，本院認被告甲○○、戊○○、丁○○與告
    訴人庚○○、己○○間並無深仇大恨，告訴人2 人雖受有上
    揭傷害，但該等傷害非重各情，及共犯並非朝告訴人2 人致
    命部位砍擊，當可認應係基於傷害之犯意而砍擊，而非基於
    殺人之犯意而為之。公訴人認被告3 人係犯殺人未遂罪，容
    有誤會。
三、核被告甲○○、戊○○、丁○○所為，均係犯刑法第277 條
    第1 項之傷害罪。被告甲○○、戊○○、丁○○與上揭10餘
    位姓名年籍不詳之成年男子間，有犯意聯絡及行為分擔，為
    共同正犯。被告3 人與10餘位姓名年籍不詳之成年男子之傷
    害行為，侵害告訴人2 人之身體法益，係一行為而觸犯兩罪
    名，為想像競合犯，應依法從一重論處傷害罪。公訴意旨認
    係犯刑法第271 條第2 項、第1 項之殺人未遂罪，如前所述
    ，容有誤會，惟其起訴之基本社會事實相同，起訴法條應予
    變更。
四、原審對被告甲○○、戊○○、丁○○論罪科刑，固非無見，
    惟查：(一)原判決認被告3 人與20餘位姓名年籍不詳之男子共
    犯本案，此涉及共犯人數及犯罪情節，原審並未敘明其認定
    共犯人數較多及情節較重之依據，尚有未當。(二)被告3 人與
    共犯所用以傷害庚○○、己○○之刀械何以未宣告沒收，原
    判決未敘明（詳後述），亦有未洽。檢察官上訴認被告3 人
    所為係犯殺人未遂罪，固無理由，惟原判決既有上開可議之
    處，仍屬無可維持，應由本院將原判決撤銷改判。爰審酌被
    告甲○○、戊○○僅因學校課堂糾紛，即夥同丁○○等多人
    出手傷害告訴人2 人，被告丁○○與告訴人一方素不相識，
    卻任意出手傷人，兼衡渠等所造成對方之傷勢，犯後未達成
    和解，迄今未賠償告訴人2 人之損害，及其犯罪動機、目的
    、手段、智識程度、生活狀況等一切情狀，分別量處如主文
    第2 項所示之刑，並諭知易科罰金之折算標準，以資懲儆。
    至共犯用以攻擊被害人之刀械，並未扣案，且非屬被告3 人
    所有，亦無證據證明係共犯所有，又非違禁物，爰不予宣告
    沒收。
據上論斷，應依刑事訴訟法第369 條第1 項前段、第364 條、第
299 條第1 項前段、第300 條，刑法第28條、第277 條第1 項、
第55條、第41條第1 項前段，刑法施行法第1 條之1 第1 項、第
2 項前段，判決如主文。
本案經檢察官陳明光到庭執行職務。
中    華    民    國    99    年    8     月    31    日
                  刑事第四庭  審判長法  官  陳筱珮
                                    法  官  陳玉雲
                                    法  官  邱滋杉
以上正本證明與原本無異。
檢察官如不服本判決，應於收受送達後10日內向本院提出上訴書
狀，其未敘述上訴之理由者，並得於提起上訴後10日內向本院補
提理由書狀（均須按他造當事人之人數附繕本）。
被告不得上訴。
                                    書記官  劉貞達
中    華    民    國    99    年    9     月    3     日
附錄本案論罪科刑法條全文－－
刑法第277 條：
傷害人之身體或健康者，處3 年以下有期徒刑、拘役或1 千元以
下罰金。
犯前項之罪因而致人於死者，處無期徒刑或7 年以上有期徒刑；
致重傷者，處3 年以上10年以下有期徒刑。

司法院資訊處製作；財團法人民間司法改革基金會備份。
